【裁判字號】    92,易,2229
【裁判日期】    921120
【裁判案由】    妨害自由
【裁判全文】
臺灣臺中地方法院刑事判決                        九十二年度易字第二二二九號
    公  訴  人  臺灣臺中地方法院檢察署檢察官
    被      告  乙○○  男  二.
                甲○○  男  二.
    共同輔佐人  丙○○  男  五.
    被      告  戊○○  男  二.
右列被告等因妨害自由等案件，經檢察官聲請以簡易判決處刑（九十二年度偵字第一
二七八號、第九三八二號），本院臺中簡易庭認不宜逕以簡易判決處刑，移由刑事庭
依通常程序審理（九十二年度中簡字第一六二六號），本院判決如左：
    主  文
乙○○、甲○○共同以強暴妨害人行使權利，各處拘役伍拾日，如易科罰金，均以
佰元折算壹日。
戊○○無罪。
    事  實
一、乙○○與甲○○係兄弟關係，因其二人之父丙○○與己○○、丁○○間有債權債
    務糾紛，己○○、丁○○遂向臺灣臺中地方法院檢察署提起竊盜、損害債權罪等
    告訴（九十一年偵字第四０七二號、第七二二四號、第七九０號），因該案於民
    國九十一年九月二十日十五時十分許之偵查中，雙方自該署第十一偵查庭下庭後
    ，己○○、丁○○因不願再與丙○○有所接觸，由丁○○騎乘機車搭載己○○而
    匆匆離去。詎在庭外等候之乙○○、甲○○二人為迫使己○○、丁○○放棄對丙○○之告訴，竟分別騎乘一輛機車，自後追趕己○○、丁○○，當在臺中市○○
    路四十一號前趕上正在等待紅綠燈之己○○、丁○○二人時，乙○○、甲○○竟
    共同基於以強暴妨害人行使權利、恐嚇危害安全之犯意聯絡，由甲○○下車，將
    正在停等紅燈之丁○○發動中之機車熄火並取下鑰匙，一旁之乙○○則將丁○○
    已熄火之機車牽至路旁，二人並示意要與己○○、丁○○洽談事情，以此強暴方
    式要求己○○、丁○○下車，而妨害己○○、丁○○二人騎乘機車之權利；而當
    己○○、丁○○下車後，再推由乙○○向己○○、丁○○二人恫嚇稱：四個月內
    要與丙○○解決債務問題或撤回告訴，否則要對其二人不利等語，而以加害生命
    、身體、自由之事恐嚇己○○、丁○○，致生危害於己○○、丁○○二人之安全
    。
二、案經己○○、丁○○訴由臺灣臺中地方法院檢察署檢察官聲請簡易判決處刑。
    理  由
壹、被告乙○○、甲○○有罪部分：
一、訊據被告乙○○、甲○○二人固均坦承於上開時地與告訴人丁○○、己○○二人
    相遇等情，惟均矢口否認有何強制、恐嚇等犯行。被告乙○○辯稱：當天伊係要
    載戊○○回家，才與丁○○、己○○二人在臺中市○○路四十一號紅綠燈前相遇
    ，伊僅告訴丁○○、己○○有事要洽談，其二人就主動下車，伊有提到四個月解
    決債務的問題，但未說要找流氓對其等不利，也沒有將其等機車牽至路旁，另測
    謊係伊聲請的，伊於測謊時一直咳嗽，測謊結果不實在云云；另被告甲○○則以
    ：渠未取走丁○○、己○○二人所騎乘機車之鑰匙，且當時其二人所騎乘之機車
    尚在發動中，鑰匙應該是取不下來，並無與被告乙○○有共同強制、恐嚇之行為
    云云資為辯解。經查：
（一）右揭事實，業據告訴人丁○○於警詢、偵查中及本院審理時指訴綦詳，核與告
      訴人己○○於警詢、偵查中指訴之情節相符。又按測謊鑑定，係依一般人在說
      謊時，會產生遲疑、緊張、恐懼、不安等心理波動現象，乃以科學方法，由鑑
      定人利用測謊儀器，將受測者之上開情緒波動反應情形加以紀錄，用以分析判
      斷受測者之供述是否違反其內心之真意而屬虛偽不實。故測謊鑑定，倘鑑定人
      具備專業之知識技能，復基於保障緘默權而事先獲得受測者之同意，所使用之
      測謊儀器及其測試之問題與方法又具專業可靠性時，該測謊結果，如就有利之
      供述，經鑑定人分析判斷有不實之情緒波動反應，依補強性法則，雖不得作為
      判決之唯一證據，但非無證據能力，仍得供裁判之佐證，其證明力如何，事實
      審法院有自由判斷之職權。反之，若其有利之供述，經鑑定並無任何虛偽供述
      之情緒波動反應，又無其他合法之積極證據足以證明該部分之犯罪事實時，即
      可印證其真實性，非不得為有利於受測者之認定（最高法院八十八年度臺上字
      第二九三六號判決意旨參照）。茲法務部調查局屬具有專業測謊鑑定之單位，
      該局實施測謊鑑定之人員於測謊之前，均會先依程序進行會前唔談，並在評估
      受測人精神、情緒、身體、心理是否均在正常狀況後，始會進行測謊程序，倘
      受測者自述患有疾病，或測謊人員發現受測者是否有身體不適或痛苦之表情，
      在考慮影響測謊結果或操作過程對於身體之危險性，即會停止進行測謊。本件
      於偵查中，經被告乙○○聲請對告訴人丁○○、被告乙○○及證人武李美惠三
      人進行測謊結果：因證人武李美惠當時咳嗽不已，並未進行測謊鑑定，而告訴
      人丁○○就「案發時甲○○有拔除其機車鑰匙」、「其未寄冥紙予丙○○」二
      問題，並無說謊反應，反之被告乙○○就「甲○○未拔丁○○機車鑰匙」、「
      其未牽丁○○機車」均有說謊反應，此有法務部調查局九十二年四月一日調科
      參字第０九二０００九二七二０號測謊報告書一份在卷可憑，該測謊鑑定既係
      被告乙○○主動聲請，顯見被告乙○○在接受測謊之前，應已被告知如身體不
      適可不接受測謊，被告乙○○既認接受測謊之時，其身體狀況足堪接受測謊鑑
      定，在無其他排除因素可資作為影響該測謊結果時，且該測謊鑑定前復已考量
      被告乙○○是否有不適合進行測謊之情形，則該測謊報告自應足作為認定事實
      之補強證據無疑，此益徵告訴人丁○○上揭之指訴應屬真實，洵可採信。是被
      告乙○○迨於測謊結果不利己時，始於本院審理時辯稱因其測謊時身體欠佳，
      應已影響該測謊結果之正確性，該測謊結果應不實在云云，即不足採。
（二）又告訴人丁○○、己○○二人曾於九十一年九月二十日十五時許步出偵查庭後
      ，因被告乙○○、甲○○等人在外意圖攔阻，遂復進入偵查庭向臺灣臺中地方
      法院檢察署檢察官報告該情一節，業據告訴人丁○○於偵查中陳述明確，並經
      檢察官於偵查中認定屬實（詳起訴書所載），足證告訴人丁○○、己○○二人
      當日確實不願與被告乙○○、甲○○及案外人丙○○、武李美惠商談債務問題
      甚明。若謂告訴人丁○○、己○○二人於案發當時係自願與被告乙○○、甲○○商談案外人丙○○間之債務問題，理應於當日之偵查庭外即可洽談，又豈會
      事後在交通繁忙之紅綠燈前商談之理？此益證告訴人丁○○、己○○二人指訴
      當日係受被告乙○○、甲○○逼迫而下車無疑。另上揭被告乙○○、甲○○共
      同出言恐嚇告訴人丁○○、己○○二人之情，業據告訴人丁○○、己○○二人
      於偵查中指訴綦詳，且並無齟齬之處，而告訴人丁○○經測謊結果亦無說謊之
      反應，已如前述，是告訴人二人之指訴應屬可採，況被告乙○○、甲○○二人
      因渠等之父丙○○與告訴人丁○○、己○○二人之債務糾紛而為上揭強制告訴
      人之行為，則被告乙○○、甲○○二人當日離去時，復出言恐嚇告訴人二人等
      情，亦與常理無違。是被告乙○○、甲○○二人辯稱當日與告訴人丁○○、己○○二人在臺中市○○路四十一號巧遇後，係告訴人丁○○、己○○二人主動
      下車，並無上揭以強暴之方式妨害告訴人丁○○、己○○二人行使權利，亦未
      出言恐嚇告訴人二人云云，均不足採。
（三）再者，依一般機動車輛啟動鑰匙之設計，須將鑰匙按順時鐘方向旋轉後，始可
      啟動，而於啟動後，如欲取下鑰匙，固不得直接向外抽出，然僅須將鑰匙按逆
      時鐘方向旋轉後，即可取出，此為曾使用過機動車輛者眾所周知之常識。被告
      甲○○既平日以騎乘機車代步，對於如何取下機車鑰匙應相當熟悉，如其欲取
      下告訴人丁○○機車之鑰匙，僅須將鑰匙按逆時鐘方向旋轉後，即可取出，是
      縱當日告訴人丁○○之機車係在發動中，則要取下該機車之鑰匙，亦不無可能
      。故被告甲○○辯稱丁○○、己○○二人所騎乘機車在發動中，鑰匙應該是取
      不下來云云，即不足採信。
（四）綜上所述，被告乙○○、甲○○二人上揭所辯，顯係事後卸責之詞，均不足採
      。本件事證明確，被告乙○○、甲○○二人之犯行洵堪認定，應依法論科。
二、核被告乙○○、甲○○所為，均係犯刑法第三百零四條第一項以強暴妨害人行使
    權利罪及刑法第三百零五條恐嚇危害安全罪。按刑法第三百零四條第一項稱「強
    暴」者，乃以實力不法加諸他人之謂，惟不以直接施諸於他人為必要，即間接施
    之於物體而影響於他人者，亦屬之（最高法院八十六年度台非字第一二二號判決
    參照）。查本件被告乙○○、甲○○二人既係共同基於犯意聯絡，而由被告甲○○下車，將正在停等紅燈之丁○○發動中之機車熄火並取下鑰匙，一旁之被告乙○○則將丁○○已熄火之機車牽至路旁，顯係以強暴方式妨害己○○、丁○○二
    人騎乘機車之權利，公訴人認被告乙○○、甲○○二人係以脅迫之方式為之，尚
    有未洽；又如對於他人之生命、身體等，以現實之強暴、脅迫手段加以危害要挾
    ，使人行無義務之事或妨害人行使權利，縱有恐嚇行為，亦僅屬犯強制罪之手段
    ，固應構成刑法第三百零四條之強制罪，而無更論以恐嚇危害安全罪之餘地。然
    本件被告乙○○、甲○○上揭恐嚇危害安全之犯行既於上揭強制罪之後犯之，即
    應非屬該強制罪之手段，自應另論恐嚇危害安全罪甚明，併予敘明。被告乙○○
    、甲○○二人就上揭二罪間有犯意聯絡及行為分擔，均為共同正犯。而被告乙○○、甲○○二人以一強暴之行為，同時妨害告訴人己○○、丁○○二人騎乘機車
    之權利；另以一加害生命、身體、自由之事恐嚇己○○、丁○○，致生危害於己○○、丁○○二人之安全，均係屬一行為而觸犯二同種罪名，屬同種想像競合犯
    ，均依刑法第五十五條前段規定從同一之罪處斷。又被告乙○○、甲○○二人所
    犯上開二罪間，有方法結果之牽連關係，為牽連犯，應依刑法第五十五條之規定
    ，從較重之刑法第三百零四條第一項以強暴妨害人行使權利之罪處斷。爰審酌被
    告乙○○、甲○○二人不循法律途徑解決債務糾紛，竟以強暴方式妨害告訴人己○○、丁○○二人騎乘機車之權利，復恐嚇告訴人己○○、丁○○二人須於四個
    月內解決債務，惡性非輕，並考渠等二人犯罪之目的、手段、被害人身心受創非
    鉅，惟告訴人己○○事後業已具狀撤回告訴及犯後猶飾詞卸責，毫無悔意等一切
    情狀，各量處如主文所示之刑，並均諭知易科罰金之折算標準，以資懲儆。
貳、被告戊○○無罪部分：
一、公訴意旨略以：被告戊○○與乙○○係朋友關係，因乙○○之父母丙○○、武李
    美惠與己○○、丁○○間有債權債務糾紛，己○○、丁○○因而向臺灣臺中地方
    法院檢察署提起告訴（九十一年偵字第七九０號、四０七二號、七二二四號），
    於九十一年九月二十日十五時十分許，雙方於臺灣臺中地方法院檢察署第十一偵
    查庭下庭後，在庭外等候之乙○○竟夥同其弟甲○○、被告戊○○三人，共同基
    於強制、恐嚇之犯意聯絡，分乘二部機車，在臺中市○○路四十一號前追趕上己○○、丁○○所騎乘之機車，倚仗年輕力盛及人多勢眾，甲○○即將丁○○之機
    車鑰匙取下，乙○○再將丁○○之機車牽至路旁，以此脅迫方式示意丁○○下車
    ，妨害己○○、丁○○自由行走之權利，乙○○並對己○○、丁○○二人聲稱：
    四個月內要與其父母解決債務問題或撤回告訴，否則要對其等不利等語，始行離
    去，致己○○、丁○○心生畏懼。因認被告戊○○涉有與被告乙○○、甲○○共
    犯刑法第三百零四條第一項之強制罪及第三百零五條之恐嚇危害安全罪嫌。
二、按犯罪事實應依證據認定之，無證據不得推定其犯罪事實。又不能證明被告犯罪
    者，應諭知無罪之判決，刑事訴訟法第一百五十四條、第三百零一條第一項定有
    明文。又按刑事訴訟法上所謂認定犯罪事實之證據，係指足以認定被告確有犯罪
    行為之積極證據而言，該項證據自須適合於被告犯罪事實之認定，始得採為斷罪
    資料；再按事實之認定，應憑證據，如未能發現相當證據，或證據不足以證明，
    自不得以推測或擬制之方法，以為裁判基礎（最高法院二十九年上字第三一０五
    號判例、四十年台上字第八六號判例參照）。公訴人認被告戊○○涉有前開強制
    、恐嚇危害安全等犯行，無非係以上開事實，業據告訴人丁○○、己○○於警詢
    及偵查中之指述為其主要論據。惟訊據被告戊○○堅詞否認有何公訴人所指之犯
    行，辯稱：伊與被告乙○○係高中同學，當日因知悉被告乙○○在臺中地檢署陪
    同家人開庭，始因地緣關係而前往地檢署關心被告乙○○，事後雖與被告乙○○
    共乘一輛機車一同離去，且在臺中市○○路四十一號紅綠燈前與告訴人丁○○、
    己○○二人相遇，然當時伊僅靜靜地站在旁邊，並未發一語，且不知被告乙○○
    、甲○○與告訴人二人有何過節，亦未出言恐嚇告訴人丁○○、己○○二人等語
    。經查：
（一）被告戊○○所辯當日遇見告訴人丁○○、己○○之時，僅靜靜站在一旁，並未
      發一語，亦未對告訴人有何強制之犯行等情，業據被告乙○○、甲○○二人於
      偵查、本院審理時供述無訛，另告訴人丁○○於偵查、本院審理時亦陳稱：被
      告戊○○當時僅靜靜站在旁邊，並未講任何一句話，亦未對其作何動作等語，
      顯見被告戊○○並未對告訴人丁○○、己○○二人有何恐嚇及強制等犯行甚明
      。則僅憑案發當時被告戊○○與被告乙○○、甲○○二人在場，即遽認被告戊○○與被告乙○○、甲○○二人就上揭強制、恐嚇之犯行間有犯意之聯絡，應
      尚嫌速斷。
（二）又觀諸當日被告乙○○係要與告訴人丁○○、己○○二人商談事情，方自後尾
      隨告訴人，係因逢等待紅燈之機會，方臨時起意而對告訴人丁○○、己○○為
      上揭強制及恐嚇行為等情，足認當時事出甚為突然，已難為被告戊○○所能預
      見；再被告乙○○、甲○○對告訴人丁○○、己○○二人為強制、恐嚇之犯行
      時，被告戊○○並未有何肢體上協助，且未發一語地站立在旁靜靜等待等情，
      實難認被告戊○○對被告乙○○、甲○○實施強制、恐嚇之犯行間有何犯意聯
      絡甚明。另參之被告戊○○與告訴人並無怨隙，且當日係臨時趕至地檢署關心
      被告乙○○，對被告乙○○家人與告訴人丁○○、己○○間之糾紛應不甚明瞭
      之情，則被告戊○○辯稱確無與被告乙○○、甲○○二人有何共同實施或幫助
      強制、恐嚇告訴人之行為等語，應屬可採。是自難僅以被告戊○○當日曾出現
      於偵查庭外及案發時在場等情，即率以認定被告戊○○確與被告乙○○、甲○○二人共同參與本件犯行或有幫助被告乙○○、甲○○二人為上揭犯行之故意
      。
三、又刑事被告依法不負自證無罪之義務，故在別無積極證據之情形下，自難僅以被
    告戊○○當日曾出現於偵查庭外及案發時在場等情況證據，而遽以推定被告有上
    揭強制、恐嚇之犯行。此外復查無其他積極確切證據，足認被告戊○○有何公訴
    人所指之共同強制、恐嚇之犯行，既不能證明被告戊○○犯罪，則揆諸首揭法條
    規定及最高法院判例意旨，自應為被告戊○○無罪之諭知。
據上論斷，應依刑事訴訟法第四百五十二條、第二百九十九條第一項前段、第三百零
一條第一項，刑法第二十八條、第三百零四條第一項、第三百零五條、第五十五條、
第四十一條第一項前段，罰金罰鍰提高標準條例第一條前段、第二條，判決如主文。
中      華      民      國    九十二    年     十一     月     二十     日
                              臺灣臺中地方法院刑事第四庭
                                    審判長法  官  張  靜  琪
                                          法  官  羅  智  文
                                          法  官  王  世  華
右正本證明與原本無異。
如不服本判決，應於判決送達後十日內向本院提出上訴狀，上訴於臺灣高等法院臺中
分院( 須附繕本 )。
                                          書記官
中      華      民      國    九十二    年     十一     月     二十     日
附錄本案論罪科刑法條全文
刑法第三百零四條第一項
以強暴、脅迫使人行無義務之事或妨害人行使權利者，處三年以下有期徒刑、拘役或
三百元以下罰金。
刑法第三百零五條
以加害生命、身體、自由、名譽、財產之事，恐嚇他人致生危害於安全者，處二年以
下有期徒刑、拘役或三百元以下罰金。


司法院資訊處製作；財團法人民間司法改革基金會備份。
